臺灣高等法院刑事判決　　　　　　　　　　　　　九十二年度上易字第三三一０號
　　上　訴　人
　　即　被　告　丙○○
　　選任辯護人　周威良律師
　　　　　　　　李振林律師
右上訴人因妨害名譽案件，不服臺灣臺北地方法院九十二年度易字第七四八號，中華
民國九十二年九月二十四日第一審判決（聲請簡易判決處刑案號：臺灣臺北地方法院
檢察署九十年度偵字第二二九四六號），提起上訴，本院判決如左：
    主  文
上訴駁回。
    事  實
一、丙○○為位於台北市信義區○○○路二七一號光復國民小學（下稱光復國小）之
    學生家長，因其於民民國九十年十月十八日競選光復國小九十年度家長會副會長
    選舉失利，心生不滿，竟基於毀損甲○○（新任副會長陳又新之妻）、乙○○（
    現任會長）與丁○○（現任副會長）名譽之犯意，意圖散布於眾，於九十年十月
    二十二日，委由不知情之松美快速影印社負責人駱豐文，印製「您知道嗎？光復
    國小家長會選舉（十月十八日）晚上卻發生選舉作票事實，這些事實大家必須要
    知道？以公正視聽。．．．．四年十八班：班級代表王Ｘ媚（副會長陳Ｘ新太太
    ）領了三張選票，皮包裡更裝了四十一張空白選票，被查獲後，馬上交由光復六
    年級學年主任陳Ｘ珠保存。．．．．您知道嗎？九月二十日早上十點半多，現任
    會長李Ｘ郎與副會長鄭Ｘ芳在總務室對著家長會幹事廖Ｘ台兼總務主任說：『家
    長會的事，您們不用管，校長說錢要錢，校長您有議員挺，我們亦有議員挺，賣
    弄阿你沒頭路』（要讓校長沒工作）如此的家長會凌駕校長的行政權之上，我們
    的校長將無法施展抱負，改革光復陋習，傳承光復優良學風，如何共創我們學子
    的未來！請深思共助！」等毀損甲○○、乙○○、丁○○名譽之文字，上開傳單
    印製完畢後，再交由不知情之謝柯美戀、顏刊，於九十年十月二十四日中午十二
    時許，在光復國小大門口散發該傳單，利用該傳單散布甲○○「在家長會選舉作
    票」，及乙○○、丁○○「要讓校長沒工作」等不實文字，使不特定之多數人知
    悉該內容，足以損害甲○○、乙○○及丁○○之名譽。
二、案經甲○○、乙○○及丁○○訴請台灣台北地方法院檢察署檢察官偵查並聲請以
    簡易判決處刑，經原法院認為不宜以簡易判決處刑，適用通常程序審判。
    理  由
一、被告之辯解：
　　被告丙○○承認為光復國小學生之家長，於右揭時地委由不知情之駱豐文印製，
　  並交由不知情之謝柯美戀、顏刊上開內容之傳單等情。被告否認有何妨害名譽犯
    行，辯稱：傳單所記載都是事實，也有查證，其中甲○○部分是伊兒子說的，乙○○、丁○○部分是聽孫瑞隆說的，與孫瑞隆有約好要拿選舉名單，路上遇到，
　　有談及那些話，並向王麗娟求證，有相當理由確信為真實，且非屬私德範圍，依
　  據相關資料，被告確有合理懷疑云云。
二、本院之判斷：
（一）本件犯罪事實，業據告訴人甲○○、乙○○、丁○○於偵查、原審審理或本院
      調查時指訴綦詳，復據駱豐文、謝柯美戀、顏刊等人證述在卷，並有光復國小
      九十二年七月二十一日北市信光國輔字第０九二三０三九三九００號函檢附九
      十年十月十八日家長會選舉相關文件資料、光復國小九十二年十二月三十一日
　　　北市信光國輔字第０九二三○七三四二○○號函覆本院檢附九十年十月十八日
　　　家長會選舉相關文件資料兩袋及臺灣臺北地方法院及檢察署來函及回函影本、
　　  扣得之傳單五百三十一張可稽。
（二）告訴人甲○○於原審及本院證稱：伊是班級代表，負責保管委員空白選票，所
      以在皮包裡面有四十一張空白選票，伊有向孫瑞隆說明，被告在發傳單前並未
      向伊查證等語（見原審九十二年七月二日訊問筆錄第二五、二七、二八頁，本
　    院九十二年十二月二十六日筆錄），足見被告並未向告訴人甲○○查證其事。
（三）證人即當時光復國小老師陳明珠於原審結證稱：當天選舉先選家長會委員，再
      選正副會長，伊在現場幫忙唱票、驗票，選完委員後，伊在辦公室等投完正副
      會長的票，要幫忙唱票，領票是在外面的會議室，後來就聽到有人叫陳老師趕
      快過來，伊就到領票的地方，會長候選人孫瑞隆與陳又新起爭執，孫瑞隆說甲○○那裡有選委員剩下的票，並爭執票不應該放在甲○○皮包裡面，把伊叫出
      來是在爭執委員的票，說票要全部交給伊保管，伊接著就轉移目標到正副會長
      的選票，在家長委員選舉時，並沒有人有意見，是到正副會長選舉時有爭執，
      但開票、驗票時沒有爭執，因為差距蠻大的，伊有問是否承認這個選舉，在場
      的人都承認，只有孫瑞隆說保留追訴的權利，而被告一直到最後都在現場等語
      （原審九十二年七月二十一日訊問筆錄第三、五、六、八至十一頁）。雖被告
      稱告訴人甲○○與孫瑞隆爭執時，伊係在裡面，此部分係聽伊兒子說的云云，
      惟查：被告在家長會選舉時既均在現場，竟不知發生此事，開票亦未就此發生
      爭執，是事後聽其兒子所述方知，足徵在選舉當時並未將此當成「作票」事件
      處理，各項投開票仍照常進行，足見扣案傳單此部分之記載係屬不實。被告在
      明知上開情況下，猶僅聽其兒子陳述，並未向相關當事人作任何查證，即在九
      十年十月十八日家長會選舉過後之數日即同年月二十二日，委由駱豐文印製傳
      單，明確在傳單上記載「家長會選舉發生『選舉作票事實』」，指摘告訴人甲○○上開行為係在家長會選舉「作票」，其有誹謗之故意及誹謗行為，甚為明
      確。
（四）告訴人乙○○、丁○○於原審明確結證稱：並未向廖經台說：『家長會的事，
      您們不用管，校長說錢要錢，校長您有議員挺，我們亦有議員挺，賣弄阿你沒
　    頭路』等話（原審九十二年七月二日訊問筆錄第十六、二一頁）；告訴人乙○○於本院調查時仍為一致之陳述（本院九十二年十二月二十六日筆錄）。證人
      廖經台於原審亦結證稱：並未與乙○○、丁○○因為家長會事務發生衝突，並
      無印象乙○○及丁○○曾對他說過傳單上的這些話，也沒有向被告說乙○○及
      丁○○曾說過傳單上的話，在看到傳單前也沒有人向他查證過等語（原審九十
      二年七月二十一日訊問筆錄第十六至十八頁）。雖證人孫瑞隆於原審曾證稱：
      九十年九月二十一日到學校找廖經台主任拿選舉名單，要進去辦公室時看到乙○○、丁○○在裡面，所以沒有進去，在辦公室外面聽到乙○○用台語說：「
      我們家長會的事你不要管，校長有議員挺我們也有議員挺，你再這樣就讓你沒
      有工作」，事後有把此事告訴被告，而之前就為了家長會選舉的事情，向廖經
      台要過很多次選舉名單云云；姑不論證人孫瑞隆曾與被告搭配競選該次家長會
      正副會長選舉，其證詞是否有所偏頗，參以證人廖經台於原審結證所稱：不記
      得孫瑞隆是否曾向他要過選舉名單，當時他是交給家長會處理，選舉名單是家
      長會彙整，也沒有印象乙○○及丁○○因家長會選舉名單之事來說過傳單上的
      話等語（原審九十二年八月二十七日審判筆錄第三、四頁），並無證人孫瑞隆
      所述情事，已難認傳單此部分之記載係屬真實；且被告縱曾聽聞證人孫瑞隆為
      上開陳述，亦應向相關當事人予以查證，而非道聽途說，在事實不明之情況下
      ，印製傳單，明確記載「九月二十日早上十點半多，現任會長李Ｘ郎與副會長
      鄭Ｘ芳在總務室對著家長會幹事廖Ｘ台兼總務主任說：『家長會的事，您們不
      用管，校長說錢要錢，校長您有議員挺，我們亦有議員挺，賣弄阿你沒頭路』
      （要讓校長沒工作）如此的家長會凌駕校長的行政權之上，我們的校長將無法
      施展抱負，改革光復陋習．．．．」，指摘告訴人乙○○、丁○○曾說上開言
      語「要讓校長沒工作」，其有誹謗之故意及誹謗行為，亦甚明確。
（五）被告於傳單中指摘告訴人甲○○、乙○○、丁○○之上開文字，衡情均屬足以
      貶損他人人格、社會評價之輕蔑言語，對於告訴人甲○○、乙○○、丁○○之
      名譽自有所損害。又上開文字係以書面傳單方式發送，任何不特定之多數人均
      易於知悉，被告自有散布於眾之意圖。
（六）被告選任辯護人另辯稱：該家長委員選票只有三十九張空白選票，並非四十一
      張，家長、會長空白選票中有一張背後加註「空白四十一張」字樣；另會長、
      副會長選舉，依簽到簿所載實際領票人數為一百七十人，惟卻有一百七十一張
      之投票，令人懷疑作票云云。經本院當庭勘驗選票，勘驗結果有三十九張家長
      委員空白選票，另檢視前開光復國小函送之證物，會長、副會長之選票，其中
      有一張漏未編號，經查此屬家長會選務作業相關人員作業上之瑕疵，尤不得執
      此而在無積極證據之下，任意直指被告甲○○「作票」，此部分辯解亦不足為
      被告有利之認定。
（七）被告於本院復請求傳訊證人即委託投票之學生家長金慧貞、陳俊廷、龔美華，
      在場人陳俐伶，被告之兒子洪立人，及廖經台、王麗娟等人，經查：證人廖經
      台於原審已由法官合法訊問，且於訊問時予當事人詰問之機會，其陳述明確別
      無訊問之必要，依刑事訴訟法第一百九十六條之規定，自不得再行傳喚；又被
      告縱有聽其兒子（案發時為光復國小學生）說，然依前揭理由（二）（三）所
      述，亦不能解免其罪責；且本案事證已明，被告請求傳訊上開證人核無必要，
      應予駁回。
（八）綜上所述，被告基於誹謗之故意，意圖散布於眾，將上開足以毀損告訴人甲○○、乙○○、丁○○名譽之文字委由不知情之駱豐文印製書面傳單，再交由不
      知情之謝柯美戀、顏刊二人發送傳單，散布予不特定之多數人，足以貶損告訴
      人甲○○、乙○○、丁○○之名譽，被告所辯，尚無可採。是本件事證已臻明
      確，被告犯行堪以認定，應依法論科。
三、論罪：
　　被告散布文字指摘足以毀損告訴人名譽之事，所為係犯刑法第三百十條第二項之
　  加重誹謗罪。被告委由不知情之駱豐文印製傳單，再交由不知情之謝柯美戀、顏
    刊二人發送傳單，係屬間接正犯。被告以一行為同時加重誹謗告訴人甲○○、乙○○、丁○○三人名譽，為想像競合犯，應依刑法第五十五條規定，仍從加重誹
    謗罪論以一罪。
四、維持原判決之理由：
    原審以被告罪證明確，援引刑法第三百十條第二項、第五十五條、第四十一條第
    一項前段、罰金罰鍰提高標準條例第一條前段、第二條，並審酌被告犯罪之動機
　　、目的、手段、所生之損害及犯罪後之態度等一切情狀，量處拘役三十日，並諭
　  知如易科罰金以三百元折算一日，另扣案之傳單五百三十一張為被告所有供犯罪
    所用之物，依刑法第三十八條第一項第二款宣告沒收，原判決認事用法，並無違
　　誤，且量刑亦屬妥適。被告上訴意旨，仍執前詞指摘原判決不當，核無理由，應
　  予駁回。
五、不另諭知不受理、不另諭知無罪部分：
　　公訴意旨另以：被告在該傳單上另記載「薛Ｘ雯是在領第三次選票時被六年十二
    班張Ｘ東當場制止，您知道她以三年九班代表蔣Ｘ國的名義，冒領出席者三年二
    班葉Ｘ汾的選票，尚未查獲者不得而知。會長副會長開票時驗票數為一百七十張
    但開票數卻為一百七十一張，這就是我們自家人負責選務工作的現任家長會，亦
    就是少數人的家長會您希望您的小孩在這種現任光復家長會環境之下去受教育嗎
    ？」之文字，因認被告此部分記載亦涉犯刑法第三百十條第二項之誹謗罪嫌。按
    刑法第三百十條第二項之誹謗罪，須告訴乃論，同法第三百十四條定有明文。經
    查：（一）傳單上另記載「薛Ｘ雯是在領第三次選票時被六年十二班張Ｘ東當場
　　制止，您知道她以三年九班代表蔣Ｘ國的名義，冒領出席者三年二班葉Ｘ汾的選
　  票，尚未查獲者不得而知」部分，核與告訴人等無關，告訴人甲○○、乙○○、
    丁○○三人均未就此部分提出告訴；而該傳單所影射之薛開雯，亦未就此提出告
    訴，揆諸上開說明，本院自無從就此部分予以審酌。惟公訴意旨認此部分與上開
    有罪部分有裁判上一罪之關係，爰不另諭知不受理之判決。（二）傳單上另記載
　　「會長副會長開票時驗票數為一百七十張但開票數卻為一百七十一張，這就是我
　  們自家人負責選務工作的現任家長會，亦就是少數人的家長會您希望您的小孩在
    這種現任光復家長會環境之下去受教育嗎？」部分，雖告訴人乙○○、丁○○認
    亦妨害其等名譽而提起告訴，惟此部分並未具體指摘係屬何人所為，一般人自傳
    單上所載尚無從知悉係針對何人，當無從損害告訴人乙○○、丁○○之名譽，難
    遽認被告此部分有加重誹謗犯行。然公訴意旨認此部分與上開有罪部分有裁判上
    一罪之關係，爰不另諭知無罪之判決。
六、適用之法律：刑事訴訟法第三百六十八條。
本案經檢察官朱兆民到庭執行職務。
中　　　華　　　民　　　國　　九十三　　年　　　二　　　月　　　十九　　日
                              臺灣高等法院刑事第八庭
                                  審判長法  官  陳　祐　治
                                        法  官　王　炳　梁
                                        法  官　陳　晴　教
右正本證明與原本無異。
不得上訴。
                                        書記官　郭　台　發
中　　　華　　　民　　　國　　九十三　　年　　　二　　　月　　　十九　　日
附錄：本案論罪科刑法條全文
刑法第三百十條
意圖散布於眾，而指摘或傳述足以毀損他人名譽之事者，為誹謗罪，處一年以下有期
徒刑、拘役或五百元以下罰金。
散布文字、圖畫犯前項之罪者，處二年以下有期徒刑、拘役或一千元以下罰金。
對於所誹謗之事，能證明其為真實者，不罰。但涉於私德而與公共利益無關者，不在
此限。
